【裁判字號】    89,台上,7954
【裁判日期】    891228
【裁判案由】    違反水土保持法
【裁判全文】
最高法院刑事判決                              八十九年度台上字第七九五四號
    上  訴  人  甲○○
                乙○○
    共      同
    選任辯護人  林春榮律師
右上訴人等因違反水土保持法案件，不服台灣高等法院台中分院中華民國八十七年六
月二十四日第二審判決（八十六年度上訴字第一七八四號，起訴案號：台灣彰化地方
法院檢察署八十五年度偵字第五七三一、七二七八號），提起上訴，本院判決如左：
    主  文
原判決撤銷，發回台灣高等法院台中分院。
    理  由
本件原判決認定上訴人甲○○係彰化縣彰化市友誠砂石興業有限公司（下稱友誠公司
）之實際負責人，友誠公司經彰化縣政府於民國八十二年十二月十一日以農保字第二
一四一○二號許可證許可採取當時尚未核定公告為山坡地之彰化縣花壇鄉○○○段第
二六三之一號土地上面積一公頃三五‧○四公畝之砂、粘土及礫石。依規定採取土石
時應依照彰化縣政府所核之土石採取計劃及水土保持計劃書，採用階段性之開發與做
好水土保持措施及植生綠化工作，甲○○自八十四年四月二十二日起僱用上訴人乙○
○採取土石，因未做好水土保持及植生綠化工作，於八十四年八月十七日經彰化縣政
府農業局查獲，被處以罰鍰並限令友誠公司應停止一切非法開發使用行為，惟甲○○
、乙○○均不予置理，且於八十四年十二月六日採取期限屆滿後，仍持續開採，而上
開土地嗣經台灣省政府報奉行政院核定，於八十五年三月二十日公告為水土保持法所
稱之山坡地。詎甲○○、乙○○仍共同基於概括之犯意，非法擅自採取土石如故，八
十五年七月五日經彰化縣政府派員進行山坡地巡查取締時，仍有違法採取土石之情形
，原植生之樹苗及草類植物亦因缺乏照顧而枯萎，迄八十五年八月九日彰化縣政府再
次派員進行山坡地巡查取締，亦有挖土機、推土機各一部在現場作業中。上開山坡地
因甲○○、乙○○之長期非法開採，使該山坡地開採面積達一公頃九千二百八十八平
方公尺（即上開土地面積原為二公頃三千零十六平方公尺減去如原判決附表所示Ａ部
分三千七百二十八平方公尺），土石散佈至周邊道路致有水土流失之情形。因而撤銷
第一審判決，改判論處上訴人等共同連續在私人山坡地擅自採取土石，致生水土流失
罪刑，固非無見。
惟查：(一)、有罪判決書所記載之犯罪事實，為論罪科刑適用法律之基礎，故凡與適用
法令有關之重要事項，必須詳加認定，明確記載，然後於理由內敘明認定犯罪事實所
憑之證據及認定之理由，始足為適用法令之依據。又水土保持法第三十二條所定之罪
以在公有或私人山坡地或國、公有林區或他人私有林區內未經同意擅自墾殖、占用或
從事同法第八條第一項第二款至第五款之開發、經營或使用，致生水土流失或毀損水
土保持之處理與維護設施者為構成要件。原判決事實欄僅認定記載前開彰化縣花壇鄉
○○○段第二六三之一號土地經台灣省政府報奉行政院核定，於八十五年三月二十日
公告為水土保持法所稱之山坡地，上訴人等仍共同基於概括之犯意，非法擅自採取土
石至八十五年八月九日止，致水土流失等情；惟對於該山坡地究屬公有或私人之山坡
地？是否未經同意？未為明確之認定記載，已不足為適用法令之依據。(二)、水土保持
法第三十二條第五項規定犯該條之罪者，其墾殖物、工作物、施工材料及所使用之機
具沒收之。係採必應沒收之職權沒收主義。原判決既認定八十五年八月九日彰化縣政
府派員進行山坡地巡查取締，現場仍有挖土機、推土機各一部在作業中。如果無訛，
則該挖土機、推土機究係何人所有？如係上訴人等所有，何以未依前開規定宣告沒收
？均待釐清敘明，原審未予究明，遽予判決亦有可議。又公訴意旨指上訴人等自八十
四年八月十七日起至八十五年八月十五日止共犯前罪，原審審理結果僅於理由二說明
上訴人二人之犯罪，應自八十五年三月二十一日起至八十五年八月九日止，在此期間
之犯行堪予認定云云；對於自八十四年八月十七日至八十五年三月二十日止及八十五
年八月十日至同月十五日間已起訴其等犯罪部分，究竟是否成罪？與前開成罪部分之
關係如何？是否應為無罪之諭知或不另為無罪之諭知？原審未加論述說明，難謂無已
受請求之事項而未予判決之違法。(三)、按公、私有土地之經營或使用，依水土保持法
應實施水土保持處理與維護者，該土地之經營人、使用人或所有人，為水土保持法所
稱之水土保持義務人。而水土保持義務人即為有權使用山坡地之人，如為開發或經營
山坡地，違反該法第十二條至第十四條之規定，致生水土流失者，應適用水土保持法
第三十三條第三項論處。如無權使用山坡地之人，卻在公有或私人山坡地內未經同意
擅自墾殖、占用或從事同法第八條第一項第二款至第五款之開發、經營或使用，致生
水土流失者，即應依同法第三十二條第一項之規定處罰。此觀之水土保持法第四條、
第三十二條、第三十三條之規定自明。原判決對於前開土地究竟誰屬？上訴人等之採
取土石是否經同意？未予究明釐清，即論處上訴人前開罪刑，其審理猶有未盡。(四)、
有罪之判決書，對被告有利之證據不採納者，應說明其理由，為刑事訴訟法第三百十
條第二款所明定。故有罪判決書對於被告有利之證據，如不加採納，必須說明其不予
採納之理由，否則即難謂無判決不備理由之違誤。是事實審法院應於審判期日就被告
否認犯罪所為有利之辯解事項與證據，予以調查，而於有罪判決理由內詳加論列，否
則率行判決，即屬於法有違。上訴人等始終否認有前開犯行，在事實審中乙○○辯稱
伊於八十三年十月即受僱於甲○○，駕駛挖土機開採前開山坡地之土石，當時甲○○
告知有縣政府核發之許可證，伊始答應替其開採土石。至八十四年九月間接獲案外人
李介勝通知，要伊停止開採，伊遂詢問甲○○是否停止開採，甲○○稱因其兄弟失和
，李介勝故意找碴，請伊安心工作，伊信以為真，實不知該土地已遭主管機關明令禁
止開採，及八十四年十二月底甲○○始告知上開山坡地土石採取場展期一事，縣政府
經審查結果不准展期，此後不再開採土石後，伊即幫助甲○○整地，未再挖取任何土
石，伊並無犯罪之認識及故意等語（第一審卷第三十八頁、第八十一頁）。甲○○辯
稱現場所謂「南方巷」道路，係彰化縣花壇鄉○○路翻越山嶺通往芬園鄉○○○○路
，該路至系爭土地，正巧為山區○○道，其上方另有曜安公司開採區，附近所有砂石
場載運砂石之貨車均由該道路往來經過，且以伊開採之地區為會車或休息之處，每日
砂石車來往頻繁難免有土石散落道路之情形，現場狀況並非水土流失所造成，況如第
一審判決附圖Ｂ、Ｃ、Ｄ部分已成低窪平台，其土石如何能外溢流出？自應請專業機
關鑑定釐清，以明原因，不得遽認有土石流失之情形而令伊擔負刑責云云（原審卷第
二十九頁背面、第六十一頁背面、第一七一頁）。原審對於上訴人等前開有利之辯解
，未予究明採納，亦未說明何以不足採之理由，遽為上訴人等不利之判決，尚嫌速斷
，並有理由不備之違誤。上訴人等上訴意旨指摘原判決不當，尚非全無理由，應認有
撤銷發回更審之原因。原判決理由三說明不另為無罪之諭知部分，基於審判不可分原
則，併予發回。
據上論結，應依刑事訴訟法第三百九十七條、第四百零一條，判決如主文。
中      華      民      國    八十九    年     十二     月    二十八    日
                              最高法院刑事第四庭
                                  審判長法官  董  明  霈
                                        法官  丁  錦  清
                                        法官  林  茂  雄
                                        法官  王  居  財
                                        法官  張  祺  祥
      右正本證明與原本無異
                                              書  記  官
中      華      民      國     九十     年      一      月      五      日


司法院資訊處製作；財團法人民間司法改革基金會備份。
